臺灣板橋地方法院交通事件裁定　　　 100年度交聲字第3054號
原處分機關　交通部公路總局臺北區監理所
聲明異議人
即受處分人　許漢明
上列聲明異議人即受處分人因違反道路交通管理處罰條例案件，
不服交通部公路總局臺北區監理所中華民國100 年8 月30日所為
之北監自裁字第裁40-C00000000號處分（原舉發通知單號：中華
民國100 年6 月28日新北市警交大字第C00000000 號），提起聲
明異議，本院裁定如下：
    主  文
聲明異議駁回。
    理  由
壹、程序方面
    按受處分人不服第8 條主管機關所為之處罰，得於接到裁決
    書之翌日起20日內，並得依法扣除在途期間，向管轄地方法
    院聲明異議；聲明異議，應以司法狀紙，敘述異議之理由，
    提出於原處分機關為之。道路交通管理處罰條例第87條第1
    項、道路交通事件處理辦法第12條第1 項各有明定。查本件
    原處分機關即交通部公路總局臺北區監理所，認定異議人有
    違反道路交通管理處罰條例第62條第1 項規定之行為，於10
    0 年8 月30日作成北監自裁字第裁40-C00000000號裁決書，
    經付郵向異議人之居住地即新北市○○區○○路145 號11樓
    為送達。原處分機關雖未及提出如上郵務送達證書執據供參
    ，然而，衡酌本案裁決日期為100 年8 月30日，又異議人於
    原處分作成後20日內之100 年9 月14日，即具狀向原處分機
    關提出聲明異議，足認本案聲明異議程式已合於上開法定要
    件，先予敘明。
貳、實體方面
一、原處分以：受處分人即聲明異議人許漢明於100 年6 月28日
    上午7 時40分許，駕駛車號5923-FJ 號自小客車，行經新北
    市○○區○○路25公里處，因與案外人李淑楨駕駛之車號34
    59-BA 號自小客車發生擦撞並致使李某所駕車輛向前撞及由
    案外人黃鈺婷駕駛之車號F9-9458 號自小客車而肇事後，未
    依規定處置即駕車逃逸，而有「駕駛汽車肇事，無人傷亡未
    依規定處置並逃逸」之違規情事，嗣經獲報到場處理之新北
    市政府警察局三峽分局三峽派出所員警依如上2 自小客車駕
    駛人指證肇事車輛號牌與經歷等情形，循線通知異議人於10
    0 年6 月28日下午6 時26分到所說明後，同日為該案承辦員
    警簡榮甫製單舉發。異議人不服前開違規舉發，同日即向原
    處分機關提出陳述，經原處分機關函請舉發員警職配之新北
    市政府警察局三峽分局再行調查結果，依所得事證，仍認定
    異議人上揭違規屬實，依據道路交通管理處罰條例第62條第
    1 項、第24條第1 項第1 款【按：原處分未及記載「第1 項
    第1 款」】等規定，裁處罰鍰新臺幣（下同）3,000 元，吊
    扣駕駛執照1 個月，並施以道路交通安全講習等語。
二、異議人許漢明不服意旨則稱：伊所有之車號5923-FJ 號自
    小客車，有於100 年6 月28日上午7 時40分許行經三峽復興
    路縣道25公里處，伊因見前車處於靜止，意欲變換車道時，
    突見有來車且車速頗高，為恐發生車禍而將車頭回正時，左
    前保險桿不慎碰撞前車3459-BA 右後保險桿，此時，伊見前
    車以正常速度往前行駛，伊即跟隨前進，但突見前車倒車燈
    亮起後即亮起停車燈，並見前車之女性駕駛人（行動稍有不
    便）下車往其車輛後方保險桿查看，伊隨即詢問對方是否有
    任何狀況，對方僅回答與她前方車輛發生車禍，卻一字未提
    其車後保險桿或其他狀況，復自顧自地開啟其左後車門，亦
    未表示伊與她車輛之碰撞有造成任何損傷，需伊停留在現場
    處理等情況，伊以為前方車輛駕駛人或因過於緊張而在前進
    時未注意其前方車輛而與之發生車禍，伊為恐影響車流，故
    未留下處理，且伊於接悉家人告知員警循線通知應到案說明
    一事後，即主動與本案處理之三峽派出所簡姓員警聯繫，適
    該員警不在，嗣後伊尚委請同事與簡姓員警聯絡約定當日晚
    間6 時許到所說明，況伊於警詢筆錄完成後，亦主動請簡姓
    員警對伊駕駛首開車輛拍照存證，伊並無肇事逃逸之違規意
    圖及行為；依本案經三峽分局新北警峽交裁字第10000293
    14號函記載以：雙方當事人發生交通事故等語，但伊僅知自
    己有與車號3459-BA 號自小客車車主接觸，何來雙方當事人
    之說？又同上函文尚載稱以：伊自述坦承與車號3459-BA 號
    及F9-9458 號自小客車發生碰撞，員警經伊陪同比對撞擊痕
    跡等語，均屬不實，因伊到所說明時間已是當日晚間6 時許
    ，完成筆錄與指照等事項約當日晚間8 時許，況3459-BA 車
    輛並未在場，不知簡姓員警是如何陪同比對撞擊痕跡？伊
    於發生事故之時，確有與前車之駕駛人詢問，在對方未表示
    任何異議下，伊始駕車離開現場，並未有如新聞報導之事故
    後並未處理且加速駛離現場情狀。伊已於100 年7 月22日
    與車號3459-BA 號車主李淑楨達成和解，有新北市三峽區調
    解委員會調解筆錄，足見伊並非惡意肇事逃逸，僅係一時誤
    會。請求撤銷原處分，改以較輕裁罰為戒等云云。
三、經查：
(一)、按汽車駕駛人駕駛汽車肇事，無人受傷或死亡而未依規定處
    置，處1,000 元以上3,000 元以下罰鍰；逃逸者，並吊扣其
    駕駛執照1 個月至3 個月。道路交通管理處罰條例第62條第
    1 項定有明文。而前揭規定所稱「依規定處置」，係指道路
    交通事故處理辦法第3 條：「發生道路交通事故，駕駛人或
    肇事人應先為下列處置：一、事故地點在車道或路肩者，應
    在適當距離處豎立車輛故障標誌或其他明顯警告設施，事故
    現場排除後應即撤除。二、有受傷者，應迅予救護，並儘速
    通知消防機關。三、發生火災者，應迅予撲救，防止災情擴
    大，並儘速通知消防機關。四、不得任意移動肇事車輛及現
    場痕跡證據。但無人傷亡且車輛尚能行駛，或有人受傷且當
    事人均同意移置車輛時，應先標繪車輛位置及現場痕跡證據
    後，將車輛移置不妨礙交通之處所。五、通知警察機關。但
    無人受傷或死亡且當事人當場自行和解者，不在此限」，是
    道路交通管理處罰條例第62條第1 項，課予駕駛人肇事後為
    適當處置義務，立法目的在於保存肇事現場相關證據，俾日
    後釐清肇事責任歸屬，故肇事駕駛人應視現場具體情形，依
    上開規定為必要處置；而於無人傷亡且車輛尚能行駛之情形
    ，無論肇事責任誰屬，仍均有義務停留肇事現場，無論是否
    與對造當事人會晤，亦均應採取必要措施，並即向警察機關
    報告，以維己身及對造權益，並釐清肇事責任。再按汽車駕
    駛人，有違規肇事受吊扣駕駛執照處分者，應接受道路交通
    安全講習，道路交通管理處罰條例第24條第1 項第1 款亦有
    明定。
(二)、查異議人有於100 年6 月28日上午7 時40分許，駕駛車號59
    23-FJ 號自小客車，行經新北市○○區○○路25公里處，因
    與案外人李淑楨駕駛車號3459-BA 號自小客車發生擦撞之客
    觀情事，此據異議人自承在卷（參100 年10月17日聲明異議
    狀，見本院卷第4 頁反面）；又，觀諸異議人自行提出之10
    0 年7 月22日新北市三峽區調解委員會調解筆錄（見本院卷
    第9 頁正面），其上載明異議人【如調解筆錄之「聲請人」
    欄所示】駕駛車號5923-FJ 號自小客車，於100 年6 月28日
    上午7 時40分許，因與李淑楨【如調解筆錄之「相對人」欄
    所示】駕駛車號3459-BA 號自小客車發生擦撞並致李某車輛
    外觀部分損壞，異議人同意賠償李某車輛損壞修理費用8,00
    0 元整，並以匯入李某所有之郵局帳戶方式支付前開金額等
    內容，可證異議人當時確知其駕駛上開車輛，有於如上時、
    地與李淑楨所駕自小客車間肇生交通事故無訛。
(三)、次查，異議人與案外人李淑楨、黃鈺婷等3 人所駕車輛，於
    100 年6 月28日上午7 時40分許，在新北市○○區○○路25
    公里處發生行車事故，嗣經新北市政府警察局三峽分局三峽
    派出所員警簡榮甫獲報後到場處理蒐證等全情，業據本院向
    新北市政府警察局三峽分局函詢結果，經准該分局以100 年
    10月24日新北警峽交字第1000039472號函復檢送前開交通事
    故全卷資料乙份（見本院卷第14頁以下）為稽；亦為該分局
    前以100 年8 月9 日新北警峽交裁字第1000029314號函敘明
    在卷可參（見本院卷第10頁正及反面）。是本院詳酌如上各
    事證，可以知悉下列事項：
    (1)、本件交通事故之車輛駕駛人李淑楨於警詢中稱述以：伊
        駕駛車號3459-BA 號自小客車，於100 年6 月28日上午
        7 時40分許，沿三峽區○○路往鶯歌方向行駛，行經新
        北市○○區○○路25公里處，當時在停等左轉號誌要上
        國道高速公路，因為剛變燈，伊將排檔桿切換為D 檔，
        並將腳煞車放開等待前進，就遭深色（不是黑色就是深
        綠）的自小客車由後方碰撞而肇事，伊記得該自小客車
        前五碼為「5923-F? 」，最後一碼不太清楚，但另一事
        故車輛駕駛人黃鈺婷有看見是英文字母「J 」，該小客
        車撞上後便往高速公路方向逃逸，該車輛駕駛是一名男
        性約40至50歲，伊因為遭到該5923-FJ 號自小客車從後
        方撞上，致使伊撞到伊前方停等由黃鈺婷駕駛之F9-945
        8 號自小客車車尾；伊遭後方撞擊一次後，再撞擊到前
        方車輛一次，伊遭撞擊的部分為車輛後方保險桿及前方
        保險桿等處；伊在事故肇事後報警並原地等待警方前來
        處理等語（見本院卷第17頁正面之100 年6 月28日9 時
        22分交通事故談話紀錄表）。
    (2)、又，同上交通事故之另一車輛駕駛人黃鈺婷亦指述以：
        伊駕駛車號F9-9458 號自小客車，於100 年6 月28日上
        午7 時40分許，沿三峽區○○路往鶯歌方向行駛，行經
        新北市○○區○○路25公里處，當時在停等左轉號誌，
        要左轉上高速公路，在要變燈時，就被後方李淑楨駕駛
        之3459-BA 號自小客車從後撞上；伊只有被撞擊一次，
        被撞擊的部位是車輛左後方，車損為後方保險桿掉漆、
        斷掉；3459-BA 號自小客車的車損，有其撞擊到伊車輛
        的前車頭保險桿掉漆，因為李淑楨之所以會撞擊伊，係
        其遭到另一台逃逸的車輛撞擊，所以李淑楨的車後方保
        險桿右側也有掉漆情形；另一台逃逸車輛應該是黑色自
        小客車，最後該輛逃逸車是上高速公路逃逸離去；伊在
        事故肇事後有報警，等待警方前來處理等語明確（見本
        院卷第17頁反面之100 年6 月28日9 時22分交通事故談
        話紀錄表）。
    (3)、再，本件交通事故，有經獲報到場處理之新北市政府警
        察局三峽分局三峽派出所員警簡榮甫使用科學設備，詳
        細勘察、量測事故現場地點及路距、事故車輛各車損情
        形，且逐一拍照採證，並於異議人經通知到案說明時，
        亦同向異議人所駕5923-FJ 號自小客車以為撞擊車損情
        形之指明拍照採證程序，此有本案採證彩色照片多幀在
        卷足參（見本院卷第22至45頁）；又本案處理員警簡榮
        甫，亦依法製作有事故當事人即李淑楨（車號3459-BA
        號小客車駕駛人）、黃鈺婷（車號F9-9458 號小客車駕
        駛人）之談話紀錄表，已詳如前述；復依所得如上各事
        證，於100 年6 月28日，接續製作有道路交通事故現場
        圖（見本院卷第16頁正面）、三峽派出所A3類道路交通
        事故調查報告表（見本院卷第16頁反面）、新北市政府
        三峽分局道路交通事故當事人登記聯單（見本院卷第20
        頁正面）等職務文書。
    (4)、繼以，參諸異議人於100 年6 月28日晚間6 時26分許，
        經警通知前往三峽派出所到案說明時，係陳以：伊於10
        0 年6 月28日上午7 時40分許，有駕駛自小客車5923-F
        J 行駛經過三峽區○○路縣道25公里處，伊從住處沿三
        峽復興路往北二高行駛，伊要去八德上班，伊行駛復興
        路然後左轉上北二高往南下行駛，伊有與一台銀色的自
        小客車發生碰撞，是伊的左前車頭撞到對方的右後車尾
        後方保險桿，因為輕輕碰到對方也沒有停下來，所以伊
        也跟著開，最後對方有停下來，伊也有停下來，因為伊
        看到對方行動不便，伊便問他「你有沒有怎麼樣？」，
        對方便回答伊「撞到前面的車」，伊想說他沒說什麼，
        應該沒伊的事，伊就先走；經警提示車禍照片，伊是有
        與李淑楨駕駛的自小客車3459-BA 發生碰撞，伊當時行
        駛在復興路上，往鶯歌方向，伊行駛在內側車道，當時
        大家都在停等紅燈，伊當時要切到外側車道，但外側車
        道有其他車輛從後方駛過來，因為沒有足夠空間切入外
        側車道，伊又打回原車道，就不小心撞到前方李淑楨所
        駕駛的自小客車3459-BA 後方保險桿；伊撞擊一次，撞
        擊部位是伊的左前方車頭保險桿，伊沒有車損，撞擊到
        對方的部位應該是右後方保險桿，因為速度不快應該是
        沒有車損；伊撞到以後，伊跟著他走了一小段路，伊看
        到他停下來，伊也停下來並主動詢問前方的李小姐有沒
        有怎樣，因為他當時只說「撞到前面的車」，然後就去
        開他自己的後車門，並沒有告知是因伊碰撞其車輛，導
        致其與前車發生車禍，伊以為沒有伊的事就先離開等語
        （見本院卷第18頁正面之100 年6 月28日18時26分交通
        事故談話紀錄表），核與異議人於100 年9 月14日聲明
        異議狀內自承略稱：伊確有駕駛5923-FJ 號自小客車，
        於首開時、地，因與李淑楨所駕3459-BA 號車輛發生擦
        撞而肇事等客觀情詞，二者俱屬相符，益徵異議人確實
        知悉其駕駛上開車輛有與李某所駕自小客車間發生交通
        事故一節。
    (5)、復查，異議人與案外人李淑楨就首開交通事故，固有前
        開調解賠償之成立，然此係事故發生後，處理員警依據
        同一事故之他當事人即李淑楨、黃鈺婷2 人所為指證情
        節，循序查悉通知異議人到案說明，始於100 年7 月7
        日，由處理員警轉介向新北市三峽區調解委員會為調解
        之聲請，而於同年月22日，異議人方與案外人李淑楨達
        成如上調解並填製筆錄為憑，自足析明本件交通事故亦
        非屬現場自行和解者，甚明。
    (6)、是據前說明，足認本案交通事故發生後，異議人並未停
        車處理，亦未有依規定處置，反而逕行離去，嗣經獲報
        到場處理員警依據同一事故之其他駕駛人即李淑楨、黃
        鈺婷各指稱明確相關情節，暨事故現場勘察蒐集各事證
        ，循序查得異議人駕駛車號後，通知異議人始到案說明
        。從而，異議人確係肇事後未依規定處置而逃逸，有違
        反道路交通管理處罰條例第62條第1 項之違規事實。
(四)、異議人另執以：本案舉發單填記之違規地點，與調解筆錄、
    交通事故談話紀錄表所載地點不符；又伊經警通知到所說明
    後，該3459-BA 號自小客車並未同時停放在所，本案員警係
    如何比對車輛肇事撞擊痕跡等詞置辯。惟查：
    (1)、本件事故駕駛人即異議人許漢明及其他駕駛人李淑楨、
        黃鈺婷等3 人所駕自小客車，有在首開時、地碰撞肇事
        但未致人受傷等歷程，已經處理員警簡榮甫詢問李淑楨
        、黃鈺婷，並製作談話紀錄表在卷，且為警在現場一一
        勘察、使用科學設備拍照採證，復據其取得如上各資料
        ，循序製作事故現場圖、事故調查報告表、現場照片紀
        錄表暨交通事故當事人登記聯單等職務文書；又為處理
        員警於同日即通知異議人到案說明並製作談話紀錄表，
        並對異議人駕駛之5923-FJ 號自小客車外觀暨車損情形
        為指明拍照採證程式。而車輛碰撞肇事但未致人傷亡此
        類交通事故，有關肇事車體留存撞擊痕客觀跡證之比對
        核認事項，尚非以肇事車輛均應併同在場始可進行為必
        要；查本件事故發生後，確有員警獲報到場處理，且依
        法詳予勘察、比對事故現場全部情狀，以及事故駕駛人
        李淑楨、黃鈺婷所駕車輛車損情形，並使用科學設備拍
        照採證以確保各該詳明充分之實證，再對於嗣後到案說
        明之異議人所駕肇事車輛之外觀與車損痕跡為指明拍照
        程序，堪可供與前述李淑楨駕駛車號3459-BA 號小客車
        後方保險桿處留存之遭他車撞擊痕相關跡證，以資比對
        核認。是異議人辯稱上開3459-BA 號小客車並未停放在
        三峽派出所，如何比對車輛肇事撞擊痕云云，核不足採
        信。
    (2)、又，本案舉發員警係依前述調查所得全部事證，判認異
        議人確有首開駕車肇事，無人受傷而未依規定處置並逃
        逸之違規事實，於100 年6 月28日填單舉發，並當場交
        予異議人簽名收受在案（見本院卷第6 頁正面【通知聯
        】、第21頁反面【存根聯】）；另員警在舉發單「違規
        地點」欄內雖填寫：「三峽區○○路與北二高南下匝道
        口」之文字，尚非載明為：「三峽區○○路縣道25公里
        處」，然而，衡酌如上員警處理本案交通事故依法掣製
        各事證，堪悉首開違規之舉發，其違規時間、地點、違
        規行為人年籍及住所、違規車牌號碼、違規事實暨舉發
        違反法條、車主姓名等重要事項，俱屬同一且可明確認
        定。故上述舉發單關於「違規地點」事項，本院因認得
        逕予更正為「三峽區○○路縣道25公里處」，亦不影響
        異議人首開違規行為之成立。
(五)、揆諸前揭說明，無論肇事責任誰屬，均有義務停留肇事現場
    ，則本件肇事責任究係如何、異議人是否坦承其所駕車輛亦
    有與車號F9-9458 號小客車駕駛人黃鈺婷間發生碰撞，以及
    異議人於100 年6 月28日晚間6 時26分許，至新北市政府警
    察局三峽分局三峽派出所到案說明時，該車號3459-BA 號小
    客車是否併同停放在所，暨異議人嗣於100 年7 月22日，與
    車號3459-BA 號小客車駕駛人李淑楨達成調解賠償等，均核
    與異議人旨揭駕駛汽車肇事，無人受傷而未依規定處置並逃
    逸之違規事實認定，並無關涉，復未影響首開違規行為之成
    立，即難採為異議人有利認定。
四、綜上所述，受處分人於100 年6 月28日上午7 時40分許，駕
    駛車號5923-FJ 號自小客車，行經新北市○○區○○路縣道
    25公里處，因與車號3459-BA 號自小客車擦撞，並致使該34
    59-BA 號自小客車向前撞及前方之車號F9-9458 號自小客車
    後，未停車處理並依規定處置，即駕車逃逸，而有「駕駛汽
    車肇事，無人傷亡而未依規定處置並逃逸」之舉發事實，洵
    堪認定。原處分機關依道路交通管理處罰條例第62條第1 項
    、第24條第1 項第1 款等規定，就受處分人前揭違規行為，
    裁處罰鍰3,000 元，吊扣駕駛執照1 個月，並施以道路交通
    安全講習，核屬適法有據，自應予維持。受處分人執陳前詞
    提出異議，為無理由，應予駁回。
五、據上論斷，應依道路交通事件處理辦法第18條，裁定如主文
    。
中    華    民    國   100    年    11    月    21    日
                       刑事第3 庭法  官   黎錦福
上列正本證明與原本無異。
如不服本裁定，應於裁定送達後5 日內敘明抗告理由，向本院提
出抗告狀。
                                 書記官   蔡麗春
中    華    民    國   100    年    11    月    21    日